ACORDAO-COMPLETO-2465019

ACÓRDÃO 13433/2021 ATA 32/2021 - PRIMEIRA CÂMARA

VISTOS, relatados e discutidos estes autos de pedido de reexame interposto por Vicente Volnei de Bona Sartor, ex-servidor da Universidade Federal de Santa Catarina, contra o Acórdão 1138/2019-TCU-Primeira Câmara;
ACORDAM os Ministros do Tribunal de Contas da União, reunidos em sessão da Primeira Câmara, com fundamento no artigo 48, da Lei 8.443/1992, e ante as razões expostas pelo Relator, em:
9.1. conhecer do pedido de reexame para, no mérito, dar-lhe provimento;
9.2. tornar insubsistente o 1.138/2019-1ª Câmara;
9.3. considerar tacitamente registrado o ato de concessão de aposentadoria de Vicente Volnei de Bona Sartor;
9.4. determinar à Universidade Federal de Santa Catariana, com fulcro nos arts. 71, inciso IX, da Constituição Federal e 103 do Decreto-Lei 200/1967, que:
9.4.1. transforme a parcela alusiva a "horas extras" atualmente incluída nos proventos de Vicente Volnei de Bona Sartor em vantagem pessoal nominalmente identificada;
9.4.2. promova a progressiva absorção da vantagem mediante sua compensação - sem redução nominal do montante dos proventos - pelos acréscimos futuros que vierem a ser realizados, a qualquer título;
9.5. dar ciência desta deliberação ao recorrente e à Universidade Federal de Santa Catarina.

Pedido de reexame em aposentadoria.

Primeira Câmara

Universidade Federal de Santa Catarina.

3. Interessados/Responsáveis/Recorrentes:
3.1. Interessado: Vicente Volnei de Bona Sartor (XXX.433.339-XX)
3.2. Recorrente: Vicente Volnei de Bona Sartor (XXX.433.339-XX).

Ministro Benjamin Zymler.

13.1. Ministros presentes: Benjamin Zymler (na Presidência), Walton Alencar Rodrigues (Relator), Vital do Rêgo e Jorge Oliveira.
13.2. Ministro-Substituto presente: Augusto Sherman Cavalcanti.

WALTON ALENCAR RODRIGUES

Ministro Vital do Rêgo.

Adoto, como relatório, a instrução elaborada no âmbito da Secretaria de Recursos, vazada nos termos a seguir transcritos, com a qual anuíram os dirigentes da unidade técnica e o representante do Ministério Público:
Trata-se de pedido de reexame (peça 26) interposto pelo Sr. Vicente Volnei de Bona Sartor, ex-servidor da Universidade Federal de Santa Catarina, contra o Acórdão 1138/2019-TCU-Primeira Câmara (peça 21) , que teve como relator o Excelentíssimo Senhor Ministro Vital do Rêgo.
0. A deliberação recorrida apresenta o seguinte teor:
VISTOS, relatados e discutidos estes autos que tratam de ato de concessão de aposentadoria emitido pela Universidade Federal de Santa Catarina em favor do ex-servidor Vicente Volnei de Bona Sartor;
ACORDAM os Ministros do Tribunal de Contas da União, reunidos em Sessão da 1ª Câmara, nos termos dos arts. 71, inciso III, da Constituição Federal, 1º, inciso V, e 39, inciso II, da Lei 8.443/1992 e 260, § 1º, do RITCU e ante as razões expostas pelo Relator, em:
9.1. considerar ilegal e recusar registro ao ato de concessão de aposentadoria emitido em favor de Vicente Volnei de Bona Sartor (XXX.433.339-XX) ;
9.2. dispensar a devolução dos valores indevidamente recebidos até a data da ciência pela Universidade Federal de Santa Catarina, do presente acórdão, com base no Enunciado 106 da Súmula da Jurisprudência do TCU;
9.3. determinar à Universidade Federal de Santa Catarina, com base no art. 45 da Lei 8.443/1992, que:	
9.3.1. faça cessar os pagamentos decorrentes do ato impugnado, em especial o que se refere à vantagem decorrente de hora extra oriunda do regime celetista, comunicando ao TCU, no prazo de quinze dias, as providências adotadas, nos termos dos arts. 262, caput, do Regimento Interno do TCU, 8º, caput, da Resolução-TCU 206/2007 e 19, caput, da Instrução Normativa-TCU 78/2018;
9.3.2. esclareça ao Sr. Vicente Volnei de Bona Sartor que ele poderá optar por uma das seguintes alternativas:
9.3.2.1. retornar à atividade para completar o requisito temporal de sua aposentadoria, a qual deverá fundamentar-se nas regras vigentes no momento da nova concessão;
9.3.2.2. recolher, de forma indenizada, as contribuições relativas ao período de atividade rural, podendo, assim, permanecer aposentado na forma como o benefício foi deferido (32/35) , consoante o Enunciado 268 da Súmula da Jurisprudência do TCU; ou
9.3.2.3. permanecer aposentado, como proventos calculados na proporção mínima de 30/35, considerando a aplicação do Enunciado 74 da Súmula da Jurisprudência do TCU;
9.3.3. caso o ex-servidor comprove o recolhimento das contribuições referentes ao período rural ou opte pela aplicação do Enunciado 74 da Súmula da Jurisprudência do TCU, emita novo ato de aposentadoria, submetendo-o ao TCU, no prazo de trinta dias, consoante os arts. 262, § 2º, do Regimento Interno do TCU e 19, § 3º, da Instrução Normativa TCU 78/2018;
9.3.4. comunique ao interessado o teor desta decisão, alertando-o de que o efeito suspensivo proveniente da interposição de eventual recurso não o exime da devolução dos valores percebidos indevidamente após a respectiva notificação, caso o recurso não seja provido;
9.3.5. no prazo de 30 (trinta) dias, contados da ciência desta decisão, envie a este Tribunal documentos comprobatórios de que o interessado está ciente da presente deliberação;
9.4. determinar à Secretaria de Fiscalização de Pessoal que monitore o cumprimento das determinações especificadas no item 9.3 (e subitens) deste acórdão (grifos acrescidos) .
HISTÓRICO 
2.	O ato de aposentadoria do recorrente foi julgado ilegal, eis que a averbação irregular de tempo rural e o pagamento indevido de parcela referente a horas extras maculam o ato, impedindo o seu registro.
2.1.	Já foi realizada a instrução deste recurso (peça 33) , oportunidade em que foi oferecida a seguinte proposta de encaminhamento:
11. Ante o exposto, submetem-se os autos à consideração superior, propondo-se, com fundamento no art. 48 da Lei 8.443/1992:
a) conhecer do recurso interposto, para, no mérito, dar-lhe provimento parcial, no sentido de se tornar sem efeito o seguinte trecho do subitem 9.3.1 do acórdão recorrido: "em especial o que se refere à vantagem decorrente de hora extra oriunda do regime celetista, comunicando ao TCU, no prazo de quinze dias, as providências adotadas, nos termos dos arts. 262, caput, do Regimento Interno do TCU, 8º, caput, da Resolução-TCU 206/2007 e 19, caput, da Instrução Normativa-TCU 78/2018", até que sobrevenha eventual decisão do STF desfavorável ao recorrente;
b) dar ciência do acórdão que for prolatado ao recorrente e aos demais interessados, ressaltando-se que o relatório e o voto que o acompanharem podem ser consultados no endereço www.tcu.gov.br/acordaos, no dia seguinte ao de sua oficialização.
2.2.	O Excelentíssimo Senhor Ministro Relator, mediante o despacho de peça 36, assim se manifestou:
Trata-se de pedido de reexame interposto por Vicente Volnei de Bona Sartor, ex-servidor da Universidade Federal de Santa Catarina, contra o Acórdão 1138/2019-TCU-Primeira Câmara, de relatoria do E. Senhor Ministro Vital do Rêgo, por meio do qual, este Colegiado considerou ilegal e recusou registro ao ato de concessão de aposentadoria emitido em favor do interessado.
Conheci do recurso, nos termos do art. 48 da Lei 8.443/92 c/c arts. 285 e 286, parágrafo único, do RI/TCU, com efeito suspensivo para os itens 9.1, 9.3.1, 9.3.2, 9.3.2.1, 9.3.2.2, 9.3.2.3 e 9.3.3 do Acórdão 1138/2019-TCU-Primeira Câmara. 
Vicente Volnei de Bona Sartor alega, entre outros defeitos do acórdão recorrido, a decadência do direito de a Administração anular os atos administrativos, com fundamento no art. 54, caput, e seu §2º, da Lei 9.784/99, que estabelece o prazo decadencial de 5 anos, na hipótese de o ato passível de declaração de nulidade ter resultado em benefício do destinatário e não ser eivado de má-fé.
Tendo em vista a tese fixada pelo Supremo Tribunal Federal, no julgamento do Recurso Extraordinário 636.553, de que: "em atenção aos princípios da segurança jurídica e da confiança legítima, os Tribunais de Contas estão sujeitos ao prazo de cinco anos para o julgamento da legalidade do ato de concessão inicial de aposentadoria, reforma ou pensão, a contar da chegada do processo à respectiva Corte de Contas", cuja decisão ainda não transitou em julgado, e considerando que o ato em análise foi encaminhado ao TCU em 11/10/2010, portanto há mais de 5 anos, determino à Secretaria de Recursos (Serur) o sobrestamento deste pedido de reexame, com fulcro no art. 157 do Regimento Interno do TCU, até o trânsito em julgado da decisão prolatada pelo Supremo Tribunal Federal¿no Recurso Extraordinário 636.553.
ADMISSIBILIDADE
3.	Reitera-se o exame de admissibilidade realizado pelo Sar/Serur (peça 29) , que opinou pelo conhecimento do recurso, nos termos do artigo 48 da Lei 8.443/1992, c/c os artigos 285 e 286, parágrafo único, do RI/TCU, suspendendo-se os efeitos dos subitens 9.1, 9.3.1, 9.3.2, 9.3.2.1, 9.3.2.2, 9.3.2.3 e 9.3.3 do Acórdão 1138/2019-TCU-Primeira Câmara, em relação ao recorrente. O Excelentíssimo Senhor Ministro Walton Alencar Rodrigues, mediante despacho de peça 32, concordou com esta unidade técnica.
PRELIMINAR DE REGISTRO TÁCITO 
4.	Cumpre observar que o ato de aposentadoria do recorrente (peças 16) foi disponibilizado ao TCU em 11/10/2010 e julgado ilegal em Sessão de 5/2/2019 da Primeira Câmara (peça 21) .
4.1.	De acordo com as disposições do Acórdão 587/2011-TCU-Plenário, da Relatoria do E. Ministro Valmir Campelo, vinha esta Corte decidindo que o transcurso de mais de cinco anos desde a entrada do ato de pessoal no TCU, embora não consolidasse situações de ilegalidade, em razão da precariedade dos atos de concessão, cuja natureza é complexa, gerava a necessidade de instauração do contraditório.
4.2.	A consolidação de atos sujeitos a registro manifestamente ilegais, em razão do transcurso de grande lapso temporal, em respeito ao princípio da segurança jurídica, só era admitida pelo TCU em situações excepcionais, quando caracterizada a irreversibilidade da situação fática do interessado ou demonstrado que este estaria sujeito a prejuízo insuportável, caso o correspondente ato de concessão fosse julgado ilegal (cf., e.g., Acórdão 2251/2014-TCU-Plenário, Relator E. Ministro Bruno Dantas) .
4.3.	No entanto, em 19/2/2020, o Pretório Excelso, ao julgar o Recurso Extraordinário 636.553/RS, apreciando o tema 445 da repercussão geral, fixou a seguinte tese:
Em atenção aos princípios da segurança jurídica e da confiança legítima, os Tribunais de Contas estão sujeitos ao prazo de 5 anos para o julgamento da legalidade do ato de concessão inicial de aposentadoria, reforma ou pensão, a contar da chegada do processo à respectiva Corte de Contas.  
4.4.	Naquela ocasião, o Relator, E. Ministro Gilmar Mendes, fundamentou a adoção do prazo de cinco anos por analogia ao prazo previsto no Decreto 20.910/1932, tendo mencionando, ainda, ser esse lapso temporal equivalente ao previsto nas Leis 9.873/1999 e 9.784/1999.
4.5.	Assim, estabeleceu o prazo de cinco anos para que o Tribunal de Contas aprecie o ato, autorizando ou negando o respectivo registro.  
4.6.	Sobre o impacto do julgamento do Guardião da Constituição no RE 636.553/RS em processos sujeitos a registro no TCU, traz-se à colação as pertinentes observações do Excelentíssimo Senhor Ministro Walton Alencar Rodrigues, por ocasião do Acórdão 122/2021-TCU-Plenário (TC Processo 013.339/2020-6) :
	Sem embargo de considerar o mérito da decisão do STF, o anterior entendimento acerca da observância do contraditório e da ampla defesa após o transcurso de cinco anos desde a chegada do processo no TCU restou prejudicado, porquanto, após esse tempo, segundo prelecionou o Relator da matéria no STF, o ato deve ser considerado "registrado tacitamente". 
	No julgamento dos embargos de declaração, opostos em face dessa decisão, finalizado em 4/12/2020, o E. Relator aduziu que, "passado esse prazo [de cinco anos, contado de forma ininterrupta, a partir da chegada do processo à corte de contas] sem finalização do processo, o ato restará automaticamente estabilizado. Abre-se, a partir daí, a possibilidade de sua revisão, nos termos do art. 54 da Lei 9.873/1999" (grifos meus) . 
	A expressa menção do relator à possibilidade de revisão do ato considerado tacitamente registrado impõe novas considerações e imediatas providências por parte desta Corte.
	Relativamente à área de pessoal da Administração Federal, já tive a oportunidade de fazer inúmeros pronunciamentos acerca do acúmulo dos processos na Sefip, que há pouco tempo passavam em muito de cem mil, ajuntados ao longo dos anos. Grande parte desses processos foram devolvidos aos órgãos de origem para correção de irregularidades e reenvio ao TCU. E os que permaneceram desafiam a capacidade de trabalho do Tribunal.
 (...) 
	Por esse motivo conclui-se que, a partir do registro tácito do ato de concessão, é possível a sua revisão, no prazo de 5 anos, com base no aludido artigo da lei de processo administrativo [art. 54 da Lei 9.784/1999.
	Esse entendimento é plenamente compatível com o disposto no art. 260, § 2º, do Regimento Interno do TCU, in verbis:
§ 2º O acórdão que considerar legal o ato e determinar o seu registro não faz coisa julgada administrativa e poderá ser revisto de ofício pelo Tribunal, com a oitiva do Ministério Público e do beneficiário do ato, dentro do prazo de cinco anos da apreciação, se verificado que o ato viola a ordem jurídica, ou a qualquer tempo, no caso de comprovada má-fé.  
	Registro que o E. Relator no STF, ao apreciar os embargos de declaração, expressamente entendeu desnecessária a modulação de efeitos da decisão adotada no RE 636.553/RS, devendo ser aplicada imediatamente, com efeitos ex tunc.
	Em síntese, o entendimento adotado pelo Supremo Tribunal Federal, em sede de recurso extraordinário, com repercussão geral reconhecida, deve ser observado por todos os juízes e tribunais, nos termos dos arts. 927, inciso III, e 1.030 do Código de Processo Civil.
	Cabe ao TCU, por conseguinte, em atendimento à disposição legal e aos princípios da eficiência, da razoável duração do processo e da isonomia, evoluir, no entendimento e nos procedimentos, para compatibilizar suas decisões com a recente tese da Suprema Corte.
	Chamo a atenção que as despesas atinentes a pessoal, como as reformas, aposentadorias e pensões, além de vencimentos, subsídios etc., configuram os maiores gastos da União Federal - maior mesmo que os juros da dívida - sendo inconcebível que servidores públicos federais continuem fazendo letra morta das normas jurídicas e da Constituição em vigor, mantendo o pagamento de verbas a que não fazem jus, segundo plúrimas decisões do TCU e dos órgãos do Poder Judiciário, como é o caso dos autos (grifos acrescidos) .
4.7.	No caso concreto, vale repisar que o ato de aposentadoria em reexame foi disponibilizado ao TCU em 11/10/2010 e julgado ilegal em Sessão de 5/2/2019 da Primeira Câmara (peça 21) . Assim, é de se entender que houve o seu registro tácito em 11/10/2015 e o seu aperfeiçoamento definitivo em 11/10/2020, anteriormente, portanto, à elaboração desta instrução.
4.8.	Nesse sentir, é de se entender que o ato de aposentadoria sub examine  deve ser considerado tacitamente registrado, com proposta de arquivamento do processo correspondente e ciência ao órgão de origem, visto não ser mais possível, na espécie, a aplicação das disposições contidas no art. 260, § 2º do Regimento Interno do TCU, in verbis:
§ 2º O acórdão que considerar legal o ato e determinar o seu registro não faz coisa julgada administrativa e poderá ser revisto de ofício pelo Tribunal, com a oitiva do Ministério Público e do beneficiário do ato, dentro do prazo de cinco anos da apreciação, se verificado que o ato viola a ordem jurídica, ou a qualquer tempo, no caso de comprovada má-fé. 
4.9.	A conclusão ora apresentada nesta instrução vai ao encontro da orientação emanada do Pretório Excelso e do Plenário do Tribunal de Contas da União.
CONCLUSÃO
5.	Diante do exposto, é de se concluir que o ato de aposentadoria sub examine deve ser considerado tacitamente registrado, com proposta de arquivamento do processo correspondente e ciência ao órgão de origem, ante a impossibilidade de aplicação das disposições contidas no art. 260, § 2º do Regimento Interno do TCU, que trata da revisão de ofício.
PROPOSTA DE ENCAMINHAMENTO
6.	Ante o exposto, submetem-se os autos à consideração superior, propondo-se, com fundamento no art. 48 da Lei 8.443/1992:
a) conhecer do recurso interposto, para, no mérito, dar-lhe provimento, no sentido de tornar sem efeito o acórdão recorrido, considerando o ato de aposentadoria de peça 16 tacitamente registrado, com proposta de arquivamento do processo correspondente e ciência ao órgão de origem;
b) informar ao recorrente e demais interessados do acórdão a ser proferido, destacando que o relatório e o voto que o fundamentam podem ser acessados por meio do endereço eletrônico www.tcu.gov.br/acordaos.

não há

Procurador Marinus Eduardo De Vries Marsico.

APOSENTADORIA. ATO CONSIDERADO ILEGAL. PEDIDO DE REEXAME. TRANSCURSO DE PRAZO SUPERIOR A DEZ ANOS DE ENTRADA DOS ATOS NO TRIBUNAL. INVIABILIDADE DE INSTAURAÇÃO DE PROCEDIMENTO DE REVISÃO DE OFÍCIO. APLICAÇÃO DA TESE DO SUPREMO TRIBUNAL FEDERAL FIXADA NO JULGAMENTO DO RE 636.553/RS. CONHECIMENTO E PROVIMENTO AO RECURSO. DETERMINAÇÃO À ORIGEM PARA ABSORÇÃO PAULATINA, POR QUAISQUER REAJUSTES FUTUROS, DA PARCELA ALUSIVA A HORAS EXTRAS.

APOSENTADORIA (APOS)

Secretaria de Recursos (Serur); Secretaria de Fiscalização de Integridade de Atos e Pagamentos de Pessoal e de Benefícios Sociais (Sefip).

Trata-se de pedido de reexame interposto por Vicente Volnei de Bona Sartor, ex-servidor da Universidade Federal de Santa Catarina, contra o Acórdão 1138/2019-TCU-Primeira Câmara, da relatoria do E. Ministro Vital do Rêgo.
Conheço do recurso por preencher os requisitos atinentes à espécie.
Nos termos da deliberação recorrida, o ato de aposentadoria do recorrente foi considerado ilegal, com a consequente negativa de registro, em razão da averbação irregular de tempo rural e do pagamento indevido de parcela referente a horas extras.
Nesta fase recursal, o aposentado alega ofensa aos princípios da proteção da confiança e da segurança jurídica.
Alinhei-me à proposta da unidade instrutiva avalizada pelo MP/TCU no sentido de conhecer e dar provimento ao recurso, tendo em vista a ocorrência do registro tácito do ato, nos termos do entendimento fixado pelo Supremo Tribunal Federal (STF) , ao apreciar o Recurso Extraordinário 636.553/RS, bem como a impossibilidade de aplicação das disposições contidas no art. 260, § 2º, do Regimento Interno do TCU, que trata da revisão de ofício, uma vez que o ato de aposentadoria ora apreciado deu entrada no TCU em 11/10/2010.
O E. Ministro Benjamin Zymler pediu vista destes autos, na Sessão desta Primeira Câmara de 7/7/2021 e apresentou ao meu gabinete sólida e coerente argumentação favorável a que esta Corte determine à UFSC que promova, de imediato, a caracterização da rubrica alusiva às horas extras como vantagem pessoal nominalmente identificada, sujeita à paulatina absorção por quaisquer acréscimos remuneratórios supervenientes, não obstante tenha havido o registro tácito do ato de aposentadoria de Vicente Volnei de Bona Sartor.
Isso porque a rubrica oriunda da Justiça do Trabalho, referente a horas extras desempenhadas quando o servidor era regido pela Lei Celetista, em conformidade com aquelas regras, deveria ter sido absorvida na ocasião em que ele passou a se submeter ao regime jurídico único instituído pela Lei 8.112/1990. 
Consoante argumentação do revisor, o registro tácito decorrente da inércia do TCU em apreciar o ato não tem o condão de modificar a natureza jurídica da referida parcela, que continuará sendo oriunda de decisão judicial da Justiça do Trabalho transitada em julgado; e, portanto, irregular no contexto jurídico da aposentadoria. 
Tendo-me convencido da tese exposta pelo nobre revisor, alinho-me à proposta de sua excelência, a quem agradeço, no sentido de dar provimento ao pedido de reexame interposto por Vicente Volnei de Bona Sartor contra o Acórdão 1138/2019-TCU-Primeira Câmara, reconhecendo o registro tácito de seu ato de aposentadoria, e determinar à UFSC que promova, de imediato, a caracterização da rubrica alusiva às horas extras como vantagem pessoal nominalmente identificada, sujeita a paulatina absorção por quaisquer acréscimos remuneratórios supervenientes.
Feitas essas considerações, voto por que o Tribunal aprove o acórdão que ora submeto à apreciação deste Colegiado.
TCU, Sala das Sessões, em 14 de setembro de 2021.
WALTON ALENCAR RODRIGUES 
Relator

Senhores Ministros, o objeto da divergência em relação ao voto proferido pelo Relator, Ministro Walton Alencar Rodrigues, está em saber se, mesmo havendo o registro tácito do ato de aposentadoria em decorrência do entendimento preconizado pelo Supremo Tribunal Federal no RE 636.553/RS, esta Corte de Contas poderia efetuar determinações ao órgão jurisdicionado para que os proventos de aposentadoria do ato então registrado se ajustem posteriormente à lei, tendo em vista o que dispõe o inciso IX do art. 71 da CF/1988.
2.	Sua Excelência, no voto anteriormente proferido, consignou que:
" (...) 
Em consonância com o decidido pelo STF (RE 636.553/RS) , entendo que a impossibilidade da revisão de ofício convalida todas as rubricas e valores definidos no ato de pessoal, independentemente da natureza das irregularidades nele identificadas, desde que não possam ser atribuídas à comprovada má-fé do interessado. 
Cabe salientar que todas as ilegalidades relativas a atos de pessoal têm como fundamento o descumprimento de mandamentos legais e/ou constitucionais, alguns expressamente reconhecidos pelo próprio STF, entre eles a perpetuidade indevida de parcelas decorrentes de decisões, administrativas ou judiciais, nas quais não foi observada a inexistência de direito adquirido a regime de vencimentos.
Nesses casos, não há sequer possibilidade de o Tribunal determinar a transformação de tais parcelas em VPNI, para que sejam absorvidas por reajustes futuros, tal como previsto no art. 103 do Decreto-Lei 200/1967, com evidente prejuízo aos interessados, sob pena de se contrapor ao entendimento do STF (RE 636.553/RS) .
Sendo assim, diferentemente da tese aprovada por meio do Acórdão 8618/2021-TCU-Primeira Câmara, ocasião em que se deliberou acerca de parcela referente a horas extras semelhante à identificada neste processo, a decisão da Suprema Corte, objeto do mencionado tema 445 da repercussão geral, não dá margem a que se definam encaminhamentos distintos para atos de pessoal submetidos à apreciação do TCU, a depender da natureza das ilegalidades neles verificadas.
Passados dez anos de ingresso no Tribunal, sem o devido julgamento, o ato encontra-se tacitamente registrado, indene da revisão de ofício ou de eventuais determinações que prejudiquem o interessado."  (grifos acrescidos) .
3.	Com a devida vênia, não creio que assim o seja.
4.	Como se sabe, é pacífica a jurisprudência da Suprema Corte no sentido de classificar como complexo o ato de aposentação ou de concessão de pensão, em face da competência deste Tribunal estabelecida no artigo 71, inciso III, da Constituição Federal. Portanto, o ato administrativo que concede a aposentadoria somente passa a estar plenamente formado (perfeito) , válido (aferição da legalidade com reflexo de definitividade perante a administração, que não mais pode anulá-lo unilateralmente) e eficaz (plenamente oponível a terceiros, deixando de apresentar executoriedade provisória) quando recebe o registro pela Corte de Contas.
5.	Tem-se, assim, que o ato administrativo editado pelo órgão jurisdicionado concedendo ao servidor interessado o direito de gozar a aposentadoria é precário e, a despeito de produzir efeitos a partir da sua publicação, não dispõe do atributo da presunção de legitimidade inerente aos demais atos administrativos, já que sua legalidade, a teor do disposto no inciso III do art. 71 da CF/1988, encontra-se sujeita à apreciação desta Corte de Contas, que atua em auxílio ao Congresso Nacional, a quem compete exercer o controle externo de todos os atos administrativos praticados pelos demais poderes da União.
6.	De outro lado, com o registro do ato editado pelo órgão jurisdicionado, seja ele tácito, seja ele oriundo do julgamento deste Tribunal de Contas da União, os proventos então concedidos ao servidor interessado devem ser tidos como confirmados, transmudando-se o ato editado pelo órgão jurisdicionado em ato juridicamente perfeito, o qual se incorpora ao patrimônio jurídico do servidor. Desse modo, apenas com a aferição da sua legalidade, por meio do respectivo registro por parte desta Corte, o ato de aposentadoria poderá ser considerado um ato juridicamente perfeito ou um direito adquirido do servidor.
7.	Importante ressaltar que a definitividade do ato, advinda do seu registro, não tem o condão de torná-lo imutável ou imune a inovações legislativas, sob pena de se afastar a competência legislativa do Congresso Nacional para deliberar sobre o regime jurídico ou a remuneração dos servidores, excluindo-os da esfera de incidência de leis subsequentes que instituíram novos planos de carreira e retribuição para o funcionalismo.
8.	Com efeito, não há dúvida de que os atos registrados, tacitamente ou não, podem ser revisados no futuro em razão de legislação superveniente, tanto é assim que a própria Constituição Federal, na parte final do inciso III do seu art. 71, admite a possibilidade de o Tribunal de Contas da União apreciar atos de alteração de aposentadoria, quando as melhorias posteriores decorrerem de alteração do fundamento legal do ato concessório. Em verdade, a única garantia dos servidores, no tocante a seu regime de vencimentos, continua a mesma de antes - a irredutibilidade de sua remuneração total.
9.	Nesse sentido, importante registrar que, à luz da jurisprudência do próprio Supremo Tribunal Federal, nem mesmo a coisa julgada impede, de modo irrestrito, os efeitos decorrentes da modificação posterior do regime jurídico, in verbis:
"CONSTITUCIONAL E ADMINISTRATIVO. SERVIDOR PÚBLICO. APOSENTADORIA DECLARADA ILEGAL PELO TRIBUNAL DE CONTAS DA UNIÃO. CÁLCULO DO ADICIONAL POR TEMPO DE SERVIÇO COM BASE NA REMUNERAÇÃO. DIREITO RECONHECIDO POR DECISÃO JUDICIAL COM TRÂNSITO EM JULGADO. SUPERVENIÊNCIA DE NOVO REGIME JURÍDICO. PERDA DA EFICÁCIA VINCULANTE DA DECISÃO JUDICIAL, EM RAZÃO DA ALTERAÇÃO DOS PRESSUPOSTOS FÁTICOS E JURÍDICOS QUE LHE DERAM SUPORTE. SUBMISSÃO À CLÁUSULA REBUS SIC STANTIBUS. INEXISTÊNCIA DE OFENSA À GARANTIA DA COISA JULGADA. NÃO COMPROVAÇÃO DE VIOLAÇÃO À IRREDUTIBILIDADE DOS VENCIMENTOS. AGRAVO REGIMENTAL DA IMPETRANTE NÃO PROVIDO. 
1. Ao pronunciar juízos de certeza sobre a existência, a inexistência ou o modo de ser das relações jurídicas, a sentença leva em consideração as circunstâncias de fato e de direito que se apresentam no momento da sua prolação. Tratando-se de relação jurídica de trato continuado, a eficácia temporal da sentença permanece enquanto se mantiverem inalterados esses pressupostos fáticos e jurídicos que lhe serviram de suporte (cláusula rebus sic stantibus) . Assim, não atenta contra a coisa julgada a superveniente alteração do estado de direito, em que a nova norma jurídica tem eficácia ex nunc, sem efeitos retroativos. 
2. No caso, com o advento da Lei 8.112/1990, houve perda da eficácia vinculativa da sentença proferida nos autos da Ação Ordinária 9248005, não mais subsistindo o direito da impetrante ao cálculo do adicional por tempo de serviço com base em sua remuneração, não se caracterizando qualquer inconstitucionalidade no Acórdão 3370/2006-TCU-Segunda Câmara, especialmente no que diz respeito à garantia da coisa julgada. 
3. Não há elementos probatórios suficientes que demonstrem ter havido, com a nova forma de cálculo do adicional por tempo de serviço, desrespeito ao princípio constitucional da irredutibilidade dos vencimentos. 
4. Agravo regimental da impetrante a que se nega provimento. (...) " (MS 26.980. Relator Ministro Teori Zavascki, in DJ
10.	Outrossim, conforme lição do Ministro Celso de Mello, ao apreciar o MS 22.322 (in DJ 2/8/1995) , a Constituição Federal não confere ao ato jurídico perfeito ou ao direito adquirido proteção maior do que confere à coisa julgada:
"Cumpre enfatizar, neste ponto - especialmente em face das razões invocadas pelos ora impetrantes -, que a expressão direito adquirido designa todas as situações jurídicas definitivamente consolidadas, tanto aquelas oriundas do ato jurídico perfeito quanto aquelas emergentes da coisa julgada.
Na realidade, o ato jurídico perfeito e a coisa julgada constituem a própria causa geradora dos direitos adquiridos, os quais, fundados naqueles títulos, emergem, enquanto efeitos consequenciais, como situações intangíveis à ação normativa superveniente do legislador comum." (grifos acrescidos) .
11.	Mutatis mutantis, idêntica é a hipótese tratada neste processo, vale dizer, o ato jurídico perfeito advindo do reconhecimento do registro tácito não transmudou a natureza das parcelas que compõem os proventos então registrados em algo imune a inovações legislativas, conforme afirmado pelo relator em seu voto.
12. 	Com efeito, no caso concreto, o ato de aposentadoria do servidor foi considerado ilegal, dentre outros fundamentos, em virtude da inclusão, nos seus proventos, de rubrica judicial, oriunda da Justiça do Trabalho, referente a horas extras desempenhadas quando ele ainda se encontrava submetido ao regime celetista e em conformidade com as regras lá estabelecidas.
13.	Referida parcela, consoante jurisprudência sumulada desta Corte de Contas, deveria ter sido absorvida quando do advento do regime jurídico único instituído pela Lei 8.112/1990, in verbis:
Súmula 241 do TCU
"As vantagens e gratificações incompatíveis com o Regime Jurídico Único, instituído pela Lei nº 8.112, de 11-12-90, não se incorporam aos proventos nem à remuneração de servidor cujo emprego, regido até então pela legislação trabalhista, foi transformado em cargo público por força do art. 243 do citado diploma legal."
14.	Veja-se, ainda, a jurisprudência do Supremo Tribunal Federal sobre o tema:
"Mandado de Segurança. 2. Ato do Presidente da 2a Câmara do Tribunal de Contas da União que recusou (a) o registro de aposentadoria da impetrante, (b) declarou a ilegalidade de sua concessão, (c) determinou à Universidade Federal de Goiás que suspendesse o pagamento de horas extras e (d) expedisse novo ato concessório. 3. Alegada violação à coisa julgada, ao ato jurídico perfeito, ao direito adquirido e à irredutibilidade de vencimentos, por terem as horas extras sido incorporadas ao salário da impetrante em razão de decisão judicial com trânsito em julgado. 4. Conversão do regime contratual em estatutário. Extinção do contrato de trabalho. Reconhecimento do direito às horas extras em reclamação trabalhista em data anterior. 5. Novo ordenamento jurídico. Regime Jurídico dos Servidores Públicos Civis da União, das Autarquias e das Fundações Públicas Federais. Lei no 8.112, de 11.12.90. Incompatibilidade de manutenção de vantagem que, à época, podia configurar-se. Precedentes. 6. Mandado de Segurança indeferido" (MS 24.381, Relator Ministro Gilmar Mendes, in 3/9/2004 - grifos acrescidos) .
15.	Ora, o registro tácito, ocorrido em virtude da inércia desta Corte de Contas em apreciar o ato que lhe foi submetido para apreciação, em conformidade com o que foi preconizado pelo Supremo Tribunal Federal no RE 636.553/RS, não tem o condão de modificar a natureza jurídica da parcela, que continuará sendo a de parcela oriunda de decisão judicial da Justiça do Trabalho transitada em julgado. Não há a regularização da parcela tão somente em virtude do registro tácito.
16. 	De outro lado, tal como ocorre nos casos relativos ao pagamento de planos econômicos, nos quais esta Corte de Contas vem, reiteradamente, determinando a sua absorção sempre que editados novos planos de carreira em benefício do servidor, independentemente de eventual registro, torna-se forçoso reconhecer que a ilegalidade da vantagem se renova sempre que modificado o regime jurídico a que o servidor estiver submetido, não tendo o registro tácito força maior do que a própria coisa julgada, o ato jurídico perfeito e o direito adquirido.
17.	Desse modo, o registro efetuado opera efeitos apenas sobre a estrutura vigente no momento em que ele mesmo - o registro - é reconhecido. Não é razoável pretender que opere efeitos sobre normas futuras que expressamente alterem - por óbvio, também no futuro - as estruturas de retribuição dos servidores, sem redução de vencimentos/proventos.
18.	Assim, se o contexto fático-jurídico levado em conta à época do registro vem a sofrer modificação superveniente, é certo que nova oportunidade para proceder à absorção da vantagem se apresenta à Administração. Logo, o erro do órgão jurisdicionado no passado, que produziu um direito para o servidor sob o critério jurídico anterior, não autoriza, nem muito menos impõe, a replicação desse erro no futuro.
19.	Em suma, a Administração apenas estará cometendo nova ilicitude - com o condão de mais uma vez produzir direitos para os servidores em detrimento do Erário - se, com o advento de novo regime de vencimentos, deixar de absorver as vantagens não conservadas do regime anterior, respeitada tão só a irredutibilidade dos salários.
20.	Daí, a meu ver, o acerto da posição já anteriormente adotada por esta Primeira Câmara, em acórdão da minha relatoria proferido em situação idêntica à destes autos:
" (...) 
6.	A esta altura, passados mais de dez anos da entrada dos atos no Tribunal, nem mesmo é possível proceder à sua revisão de ofício.
7.	Nada obstante, dada a existência de paridade entre a remuneração dos cargos anteriormente ocupados pelos respectivos instituidores e os proventos pagos às sras. Joanice Batista dos Santos, Selma Dias dos Santos e Rita de Cássia Veras, cumpre determinar à UFBA que promova, de imediato, a caracterização da rubrica alusiva às "horas extras" como vantagem pessoal nominalmente identificada, sujeita a paulatina absorção por quaisquer acréscimos remuneratórios supervenientes. 
8.	A medida se impõe em face do princípio da reserva legal para a fixação dos vencimentos do funcionalismo, corroborado, no caso, pela sedimentada jurisprudência do STF no sentido da inexistência de direito adquirido a regime de vencimentos (v.g. RE 615.340 AgR) e da antijuridicidade da combinação de vantagens oriundas de diferentes regimes funcionais (v.g. MS 22.455) . Afora isso, também é o que dispõe a letra do art. 103 do Decreto-Lei 200/1967:
'Art. 103. Todo servidor que estiver percebendo vencimento, salário ou provento superior ao fixado para o cargo nos planos de classificação e remuneração, terá a diferença caracterizada como vantagem pessoal, nominalmente identificável, a qual em nenhuma hipótese será aumentada, sendo absorvida progressivamente pelos aumentos que vierem a ser realizados no vencimento, salário ou provento fixado para o cargo nos mencionados planos.'
 (...) "  (cf. Acórdão 8618/2021-TCU-Primeira Câmara - grifos acrescidos) .
	Ante o exposto, divergindo de sua Excelência, VOTO por que seja adotada a deliberação que ora submeto à apreciação deste Colegiado.
TCU, Sala das Sessões, em 14 de setembro de 2021.
BENJAMIN ZYMLER
Revisor